【裁判字號】    94,易,1180
【裁判日期】    950711
【裁判案由】    竊盜
【裁判全文】
臺灣臺南地方法院刑事判決              94年度易字第1180號
公  訴  人  臺灣臺南地方法院檢察署檢察官
被      告  丙○○
上列被告因竊盜案件，經檢察官提起公訴（九十四年度偵字第一
三八二九號），本院判決如下：
    主  文
丙○○意圖為自己不法之所有，而侵占離本人所持有之物，處罰
金新臺幣玖仟元，如易服勞役，以新臺幣壹仟元折算壹日。
    事  實
一、緣甲○○於民國九十四年十一月五日下午六時三十分許，將
    其所騎乘之車牌號碼ＣＨ二─六二六號重型機車停放於臺南
    市○區○○街七巷空地處後，即至友人住處拜訪友人，其所
    有皮包一只（內含身分證、駕駛執照、金融卡、學生證、健
    保卡、門號0000000000號行動電話及現金新臺幣
    二千七百元）則遺忘在前揭機車坐墊上。同日晚上七時許，
    丙○○自外處返回，見其停放於該（七）巷空地處之機車（
    未懸掛車牌）坐墊上置有前揭皮包一只（內含身分證、駕駛
    執照、金融卡、學生證、健保卡），竟意圖為自己不法所有
    ，基於侵占之犯意，將已脫離甲○○持有之前揭物品侵占入
    己，並藏放於其位於該巷十號二樓之房間紙箱內，旋外出購
    物。同日晚上八時三十分許，甲○○驚覺皮包遺忘在外，返
    回該處尋找，聽聞同住該巷之乙○○告知曾目睹丙○○將該
    只皮包攜入住處內，甲○○遂在該處等待，俟丙○○於同日
    晚上十時許返家之際，即趨前詢問丙○○是否取走皮包，遭
    丙○○否認，甲○○乃報警處理，為警在丙○○之二樓房間
    內搜獲前揭皮包一只（內含身分證、駕駛執照、金融卡、學
    生證、健保卡，均已發還甲○○），始悉上情。
二、案經臺南市警察局第一分局報請臺灣臺南地方法院檢察署檢
    察官偵查起訴。
    理  由
甲、程序部分：
一、按被告以外之人於審判中有因滯留國外或所在不明而無法傳
    喚或傳喚不到之情形，其於檢察事務官、司法警察官或司法
    警察調查中所為之陳述，經證明具有可信之特別情況，且為
    證明犯罪事實之存否所必要者，得為證據，刑事訴訟法第一
    百五十九條之三第三款定有明文。反面推論可知，被告以外
    之人於審判中雖經傳喚不到，但若無從認定具有可信之特別
    情況者，縱係為證明犯罪事實存否所必要者，仍不得逕採為
    證據。
二、本案證人乙○○於警詢中證述其目擊經過後，被告於準備程
    序中以證人乙○○所言不實為由聲請傳喚其到庭對質，蒞庭
    檢察官亦於準備程序中聲請傳喚證人乙○○到庭作證，本院
    多次按其住所、居所依法傳喚並拘提，均無法送達或拘提到
    案，有送達證書、拘票、戶役政聯結個人基本資料查詢結果
    表、臺灣高等法院在監在押全國紀錄表附卷可稽，經本院再
    囑警員於審理期日協同證人乙○○到庭，仍無所獲（本院卷
    第六十頁公務電話紀錄），顯有因所在不明而傳喚不到之情
    形，惟證人乙○○之證言與被告丙○○所供就「被告發現皮
    包時，皮包究竟係置放在被害人之機車上或被告之機車上」
    乙節互核相歧，且就「係甲○○向乙○○詢問皮包下落，抑
    或係乙○○主動詢問甲○○是否在找皮包並告知遭被告取走
    」乙節，證人乙○○之警詢證言與被害人甲○○於警詢及偵
    訊中之證言亦互核有異，本院認證人乙○○於警詢中之證言
    可信性容有可疑，且自被害人甲○○遺忘皮包離去後（九十
    四年十一月五日下午六時三十分許）至被告發現皮包取走止
    （九十四年十一月五日晚上七時許）尚有半小時之時間，此
    段期間中皮包究竟有無遭人翻動、搬移，不得而知，無從逕
    認證人乙○○之警詢證言具有可信之特別情況，爰不採為本
    案證據，先予敘明。
乙、實體部分：
一、訊據被告丙○○固不否認有於九十四年十一月五日晚上七時
    許，在臺南市○區○○街七巷內，將上揭皮包一只攜入其位
    於該巷十號二樓之房間內，並向甲○○否認曾經拾獲皮包，
    嗣經甲○○偕警至其房間內搜獲該只皮包等情不諱，惟矢口
    否認有何竊盜或侵占之犯行，辯稱：伊在自己所有之機車坐
    墊上發現上揭皮包，有先大聲問皮包是誰的，因無人回應，
    伊就將皮包拿回房間，想先幫媽媽買完東西後，再回來將皮
    包想辦法歸還，甲○○問伊時，伊一時心慌才沒有承認云云
    。經查：
  (一)被告於前揭時、地將上揭皮包一只攜入其房間內，並向甲○○否認曾經拾獲皮包，嗣經甲○○偕警至其房間內搜獲該只
    皮包各節，業據被告於本院準備程序及審理中坦承不諱，核
    與證人即被害人甲○○於警詢及偵訊中之證述相符，並有贓
    物認領保管單一紙、照片八張在卷可稽，此部分之事實堪信
    為真。
  (二)證人甲○○於偵訊中結證：那天下午六時半，伊騎機車到榮
    譽街七巷找同學，停車之後把包包從機車坐墊下之置物箱拿
    出來，脫下安全帽之後，忘記拿包包，就放在機車坐墊上，
    人就走了，大概八時半才發現包包不見，就回去找，那邊有
    原住民（即證人乙○○）問伊說是否在找包包，並說有看到
    被告拿了伊之包包進家門去又再出去，伊就在那裡等被告，
    大概（晚上）十時許被告回來，伊問被告「先生你有無拿走
    一個皮包」、「可是有人看到你拿走一個包包」，被告始終
    否認，伊說要報警，被告回說要報警就去報，伊因此就去報
    警，警察到被告家，在房間裡找到伊之皮包，但少了一支手
    機及現金二千七百元等語，核與其於警詢中之證述相符。觀
    諸證人甲○○前揭證言可知，證人甲○○至友人住處時，渾
    然不知其已將前揭皮包（內含身分證、駕駛執照、金融卡、
    學生證、健保卡、門號0000000000號行動電話及
    現金新臺幣二千七百元）遺忘在外，顯然已對前揭物品喪失
    管領支配能力，前揭皮包乃屬非出於自己意思而「脫離本人
    所持有之物」。
  (三)被告雖以前辭置辯，然觀諸被告於審理中自承距離伊家最近
    之派出所係大林派出所，騎車約一分鐘即可到達，亦自承當
    日晚上七時許騎車外出購物（本院卷第六四頁），是依被告
    前揭供述，被告係拾獲皮包放入房間內後再騎車外出，以僅
    僅一分鐘之短暫車程觀之，先將皮包送至派出所再前往購物
    ，對於被告而言顯無任何不便之處，倘被告拾獲皮包後毫無
    侵吞入己之意，理當於外出之際速送派出所，被告竟捨此不
    為，且於被害人甲○○登門詢問是否拾獲皮包時，竟矢口否
    認推說不知，顯係有意隱瞞，況參以被告始終供稱不曾打開
    皮包查看內容物，然其先於本院準備程序中供稱係想先去幫
    媽媽買東西，回來後再問看看皮包是誰的再返還云云（本院
    卷第二一至二二頁），竟於審理中改稱係心想被害人住在伊
    家附近，伊想等到幫母親買麵回來再拿去返還云云（本院卷
    第六六頁），前後供述相歧，所辯已有可疑，且被告既未曾
    打開皮包檢視內部，僅憑皮包外觀又如何得知皮包主人係住
    伊家附近？益徵被告所述顯係自曝其短。另參以警員係在被
    告房間內之紙箱中起獲前揭皮包（警卷第三十一頁照片），
    更足佐證被告係有意將前揭皮包予以侵占入己而藏放於紙箱
    中。至於被告於當日晚上七時許外出後再返家之時點，被告
    雖供稱係外出後約一小時返家，證人甲○○則供稱係在被告
    家前等待至當日晚上十時許始見被告返家，此部分因被告前
    揭所述諸多不實，且被告對於證人甲○○於警詢及偵訊中之
    證言均未曾爭執，是此部分應以證人甲○○之證言較為可採
    。又證人甲○○雖供稱係將前揭皮包（內含身分證、駕駛執
    照、金融卡、學生證、健保卡、門號0000000000
    號行動電話及現金二千七百元）遺忘在自己之車牌號碼ＣＨ
    二─六二六號機車坐墊上，被告則供稱係在伊之機車坐墊上
    發現前揭皮包，且於警員當場搜獲時，皮包內僅有身分證、
    駕駛執照、金融卡、學生證及健保卡，手機一支及現金新臺
    幣二千七百元均未尋得，蒞庭檢察官亦當庭表明此部分迄今
    尚未尋獲，本諸罪疑惟輕之原則，此部分因尚乏積極證據足
    認被告於拾獲之際皮包內確有前揭手機及現金，自應為有利
    於被告之認定。
  (四)綜上所述，足認被告所辯均係事後卸責之詞，洵無足採。本
    案事證明確，被告犯行堪以認定，應依法論科。
二、論罪科刑：
  (一)按刑法第三百三十七條所謂「離本人所持有之物」，係指物
    之離其持有，非出於本人之意思者而言（最高法院五十年臺
    上字第二０三一號判例意旨參照），故除遺失物、漂流物外
    ，凡非基於持有人之意思，一時脫離其本人所持有之物均屬
    「離本人所持有之物」。故核被告所為，係犯刑法第三百三
    十七條之侵占離本人所持有之物罪。公訴意旨雖認被告所為
    係犯刑法第三百二十條第一項之竊盜罪，惟因證人乙○○之
    警詢證言業已剔除，單憑證人甲○○於警詢及偵訊中之證言
    及前揭事證，僅能確認被告確有拾獲前揭物品並侵占入己之
    事實，無從認定被告確有破壞他人持有支配關係之竊取行為
    ，且「侵占離本人持有之物罪」之行為人，對該物並未先具
    有委任管理等持有之關係，此與其他類型之侵占罪不同，而
    與「竊盜罪」相同，且所謂「侵占」與「竊盜」，俱以不法
    手段占有領得財物，其客觀構成要件之主要事實雷同，二罪
    復同以為自己或第三人不法之所有為主觀要件，同以他人之
    財物為客體，同為侵害財產法益之犯罪，罪質尚無差異，應
    認為具有同一性，此部分業經本院當庭變更起訴法條（最高
    法院八十六年度臺非字第一八七號判決要旨參照）。
  (二)依九十五年六月十四日修正公布、同年七月一日施行之刑法
    施行法第一條之一規定：「（第一項）中華民國九十四年一
    月七日刑法修正施行後，刑法分則編所定罰金之貨幣單位為
    新臺幣。（第二項）九十四年一月七日刑法修正時，刑法分
    則編未修正之條文定有罰金者，自九十四年一月七日刑法修
    正施行後，就其所定數額提高為三十倍。但七十二年六月二
    十六日至九十四年一月七日新增或修正之條文，就其所定數
    額提高為三倍」。考其立法理由，係為因應九十四年二月二
    日修正公布、九十五年七月一日施行之刑法（下稱新刑法，
    修正前刑法下稱舊刑法）施行後，依新刑法總則第三十三條
    第五款規定，罰金貨幣單位已改為新臺幣，是以分則編各罪
    所定罰金之貨幣單位，自應配合上開規定修正，且新刑法施
    行後既已不再適用「現行法規所定貨幣單位折算新臺幣條例
    」，為使罰金數額趨於一致，避免衍生新舊法比較適用問題
    ，以緩和實務適用法律之衝擊，於不變動罰金數額之前提下
    ，而為制定（前揭條文立法意旨參照），是適用前揭條文之
    結果，僅貨幣單位由銀元改為新臺幣，其罰金數額實與舊刑
    法時代適用罰金罰鍰提高標準條例第一條額度相同，對於被
    告而言並不發生有利或不利之問題，非屬法律變更，當無須
    就新舊法比較適用，附此敘明。
  (三)爰審酌被告前有施用毒品前科，有卷附臺灣高等法院被告前
    案紀錄表可憑，犯後欠缺悔意，態度不佳，惟其所侵占之物
    品價值不高，且業已發還被害人甲○○，造成損害尚輕等一
    切情狀，量處如主文所示之刑。
  (四)再按行為後法律有變更者，適用行為時之法律。但行為後之
    法律有利於行為人者，適用最有利於行為人之法律，新刑法
    第二條第一項定有明文。被告於行為時，（舊）刑法第四十
    二條第二項前段規定：「易服勞役以一元以上三元以下折算
    一日」。又被告行為時之易服勞役折算標準，業據修正前罰
    金罰鍰提高標準條例第二條前段（現已刪除）規定，就其原
    定數額提高為一百倍折算一日，則本件被告行為時之易服勞
    役折算標準，應以銀元一百元以上三百元以下折算一日，即
    新臺幣三百元以上九百元以下折算一日。惟新刑法第四十二
    條第三項前段規定：「易服勞役以新臺幣一仟元、二仟元或
    三仟元折算一日」。比較修正前後之易服勞役折算標準，以
    修正後之規定，較有利於被告，是應依新刑法第二條第一項
    後段規定，適用新刑法第四十二條第三項前段規定，定其折
    算標準，而諭知被告所處之罰金刑，如易服勞役，以新臺幣
    一千元折算一日。
據上論斷，應依刑事訴訟法第二百九十九條第一項前段、第三百
條，刑法第二條第一項後段、第三百三十七條、第四十二條第三
項前段，刑法施行法第一條之一第一項、第二項前段，判決如主
文。
本案經檢察官丁○○到庭執行職務。
中    華    民    國    95    年    7     月    11    日
                  刑事第一庭  審判長法  官  沈揚仁
                                    法  官  洪榮家
                                    法  官  張婷妮
以上正本證明與原本無異。
如不服本判決，應於收受送達後10日內向本院提出上訴書狀（應
附繕本）。
                                    書記官  陳姿利
中    華    民    國    95    年    7     月    12    日
附錄本案論罪科刑法條
中華民國刑法第三百三十七條
意圖為自己或第三人不法之所有，而侵占遺失物、漂流物或其他
離本人所持有之物者，處五百元以下罰金。


司法院資訊處製作；財團法人民間司法改革基金會備份。
